ACORDAO-COMPLETO-2546574

ACÓRDÃO 4947/2022 ATA 30/2022 - PRIMEIRA CÂMARA

VISTA, relatada e discutida esta tomada de contas especial instaurada pela Secretaria Especial do Esporte do Ministério da Cidadania contra a Associação Cultural Jacuipense - ACJ e seu ex-presidente Alírio Dantas de Azevedo Filho, em razão da não comprovação da regular aplicação dos recursos repassados pela União mediante o convênio n. 704516/2009, firmado entre o então Ministério do Esporte e a Associação Cultural Jacuipense.
ACORDAM os Ministros do Tribunal de Contas da União, reunidos em sessão da 1ª Câmara, ante as razões expostas pelo Relator e com fundamento nos arts. 1º, inciso I; 12, § 3º, 16, inciso III, alínea "c"; 19; 23, inciso III; 26; 28, inciso II; e 57 da Lei 8.443/1992 e nos arts. 1º, inciso I; 209, inciso III; 210; 214, inciso III, alínea "a"; art. 217, §§ 1º e 2º; e 267 do Regimento Interno, em:
9.1. considerar revel o responsável Alírio Dantas de Azevedo Filho;
9.2. rejeitar as alegações de defesa apresentadas pela Associação Cultural Jacuipense;
9.3. julgar irregulares as contas de Alírio Dantas de Azevedo Filho e da Associação Cultural Jacuipense;
9.4. condená-los em solidariedade ao recolhimento ao Tesouro Nacional da quantia abaixo discriminada, atualizada monetariamente e acrescida de juros de mora até a data do recolhimento, na forma da legislação em vigor;
	Data de ocorrência
	Valor histórico (R$) 

	30/9/2009
	306.442,47 (D) 

	30/9/2009
	301.400,00 (D) 

	30/9/2009
	165.045,00 (D) 

	30/9/2009
	39.260,00 (D) 

	30/9/2009
	41.000,00 (D) 

	30/9/2009
	84.000,00 (D) 

	30/9/2009
	84.216,00 (D) 

	30/11/2011
	42.441,53 (D) 

	27/1/2012
	155.318,78 (C) 

9.5. aplicar-lhes multas individuais de R$ 100.000,00 (cem mil reais) , a serem recolhidas ao Tesouro Nacional atualizadas monetariamente desde a data deste Acórdão até a data do recolhimento, na forma da legislação em vigor, se pagas após o vencimento do prazo abaixo;
9.6. autorizar a cobrança judicial das dívidas, caso não atendidas as notificações;
9.7. autorizar, se requerido, o parcelamento das dívidas em até 36 (trinta e seis) parcelas mensais sucessivas, com incidência, sobre cada parcela corrigida monetariamente, dos correspondentes juros de mora, no caso do débito, na forma da legislação em vigor;
9.8. alertar aos responsáveis que o inadimplemento de qualquer parcela acarretará vencimento antecipado do saldo devedor;
9.9. fixar prazos de 15 (quinze) dias para comprovação a este Tribunal do recolhimento integral das quantias acima indicadas ou, em caso de parcelamento, da primeira quota, e de 30 (trinta) , a contar da quota anterior, do recolhimento das demais parcelas;
9.10. encaminhar cópia deste Acórdão aos responsáveis, à Secretaria Especial de Esporte e ao Procurador-Chefe da Procuradoria da República no Estado da Bahia, com a informação de que a íntegra do Relatório e do Voto que o fundamentam está disponível no endereço eletrônico www.tcu.gov.br/acordaos.

Tomada de contas especial instaurada pela Secretaria Especial do Esporte do Ministério da Cidadania contra a Associação Cultural Jacuipense  ACJ e seu ex-presidente Alírio Dantas de Azevedo Filho em razão da ausência de comprovação da correta aplicação dos recursos do Convênio 704516/2009, por meio do qual foram repassados R$ 1.752.527,90 para confecção de 80.000 kits para jogos de xadrez.

Primeira Câmara

Secretaria Especial do Esporte

3. Responsáveis: Alírio Dantas de Azevedo Filho (XXX.961.345-XX); Associação Cultural Jacuipense (13.227.020/0001-41)

13.1. Ministros presentes: Benjamin Zymler (na Presidência) e Jorge Oliveira (Relator).
13.2. Ministros-Substitutos convocados: Marcos Bemquerer Costa e André Luís de Carvalho.
13.3. Ministro-Substituto presente: Augusto Sherman Cavalcanti.

JORGE OLIVEIRA

Adoto como relatório a instrução produzida na Secretaria de Controle Externo de Tomada de Contas Especial - SecexTCE, endossada pelo corpo dirigente daquela unidade técnica e pelo Ministério Público junto ao TCU - MPTCU e a seguir transcrita (peças 156/160) :
"INTRODUÇÃO
Trata-se de tomada de contas especial instaurada pela Secretaria Especial do Esporte em desfavor da Associação Cultural Jacuipense (CNPJ: 13.227.020/0001-41) e Alírio Dantas de Azevedo Filho (CPF: XXX.961.345-XX) , Presidente da entidade, em razão da não comprovação da regular aplicação dos recursos repassados pela União mediante o convênio n. 704516/2009 (peça 19) , firmado entre o então Ministério do Esporte e a Associação Cultural Jacuipense (ACJ) .
O ajuste tinha por objeto a produção de materiais esportivos (80.000 kits para jogos de xadrez) por pessoas inseridas em comunidades de reconhecida situação de vulnerabilidade social, destinados ao atendimento de crianças, adolescentes e jovens em todo o país, participantes dos Programas de Inclusão Social do Governo Federal, administrados pelo Ministério do Esporte - ME, com a utilização de mão-de-obra de 58 pessoas reconhecidamente carentes do município de Conceição do Jacuípe/BA, a ser desenvolvido na Associação Cultural Jacuipense - ACJ, visando à inclusão social por meio da profissionalização, de acordo com o Plano de Trabalho.	
HISTÓRICO
Em 5/4/2018, com fundamento na IN/TCU 71/2012, alterada pela IN/TCU 76/2016 e DN/TCU 155/2016, o dirigente da Secretaria Especial do Esporte autorizou a instauração da tomada de contas especial (peça 87) . O processo foi registrado no sistema e-TCE com o número 4571/2019.
O Convênio 704516/2009 foi firmado pelo valor de R$ 1.752.527,90, sendo a totalidade dos recursos repassados pela concedente, não existindo contrapartida. A vigência foi fixada de 31/8/2009 a 30/12/2011, com prazo para apresentação da prestação de contas em 29/1/2012. Os repasses efetivos da União totalizaram R$ 1.752.527,90 (peças 21 e 22) .
A prestação de contas e complementações enviadas foram analisadas pela concedente por meio de documento constante à peça 84.
O fundamento para a instauração da Tomada de Contas Especial, conforme consignado na matriz de responsabilização elaborada pelo tomador de contas à peça 131, foi a constatação das seguintes irregularidades:
Ausência parcial de documentação de prestação de contas dos recursos federais repassados a Associação Cultural Jacuipense, no âmbito do convênio descrito como 'confecção de cerca de 80.000 jogos de Xadrez', tendo em vista a impugnação de despesas diante de constatações realizadas pela equipe de fiscalização da Controladoria Geral da União - CGU (documento 75) , ante às irregularidades na execução do referido convênio, devida a ausência de documentos hábeis à aprovação financeira, conforme demonstrado no Parecer Técnico n° 08/2018 (documento 84) e Parecer Financeiro n° 19/2018 (documento 86) .
Ausência de aplicação dos recursos federais repassados à conta do convênio descrito como 'confecção de cerca de 80.000 jogos de Xadrez' no mercado financeiro, conforme verifica-se no extrato bancário (documento 50) , demonstrado no Parecer Técnico n° 08/2018 (documento 84) e descrição no item 22 do Parecer Financeiro n° 19/2018 (documento 86) .
Os responsáveis arrolados na fase interna foram devidamente comunicados, conforme peças 88-115, e diante da ausência de justificativas suficientes para elidir as irregularidades e da não devolução dos recursos, instaurou-se a tomada de contas especial.
No relatório de TCE (peça 132) , o tomador de contas concluiu que o prejuízo importava no valor original de R$ 1.639.650,65, imputando responsabilidade à Associação Cultural Jacuipense e Alírio Dantas de Azevedo Filho, Presidente da entidade no período de 27/4/2009 a 26/11/2019, na condição de gestor dos recursos.
Em 27/7/2020, a Controladoria-Geral da União emitiu o relatório de auditoria (peça 134) , em concordância com o relatório do tomador de contas. O certificado de auditoria e o parecer do dirigente do órgão de controle interno concluíram pela irregularidade das presentes contas (peças 135 e 136) .
Em 5/8/2020, o Ministro responsável pela área atestou haver tomado conhecimento das conclusões contidas no relatório e certificado de auditoria, bem como do parecer conclusivo do dirigente do órgão de controle interno, manifestando-se pela irregularidade das contas, e determinou o encaminhamento do processo ao Tribunal de Contas da União (peça 137) .
Em exame, quanto ao exercício do contraditório e ampla defesa, apurou a SECEX/TCE à peça 142, que não houve o transcurso de mais de dez anos desde o fato gerador das irregularidades sem que tenha havido a notificação dos responsáveis pela autoridade administrativa federal competente (art. 6º, inciso II, c/c art. 19 da IN/TCU 71/2012, modificada pela IN/TCU 76/2016) . No caso, o fato gerador ocorreu a partir de 29/1/2012 (data da prestação de contas) , e os responsáveis foram notificados conforme abaixo:
0. Associação Cultural Jacuipense, por meio de ofício acostado à peça 110, recebido em 7/2/2018, conforme AR (peça 111) .
0. Alírio Dantas de Azevedo Filho, por meio de ofício acostado à peça 94, recebido em 27/2/2013, conforme AR (peça 95) .
Constatou-se, ainda, que o valor atualizado do débito apurado (sem juros) em 1/1/2017 era de R$ 2.652.628,00, portanto superior ao limite mínimo de R$ 100.000,00, na forma estabelecida conforme os arts. 6º, inciso I, e 19 da IN/TCU 71/2012, modificada pela IN/TCU 76/2016.
Informou-se, outrossim, a existência de outros processos no Tribunal contra os mesmos responsáveis:
	Responsável
	Processos

	Associação Cultural Jacuipense
	Processo 026.555/2020-4 [TCE, aberto]
Processo 006.038/2019-0 [TCE, aberto]
Processo 047.483/2020-2 [TCE, aberto]
Processo 031.446/2020-5 [TCE, aberto]
Processo 028.368/2020-7 [TCE, aberto]

	Alírio Dantas de Azevedo Filho
	Processo 026.555/2020-4 [TCE, aberto]
Processo 006.038/2019-0 [TCE, aberto]
Processo 047.483/2020-2 [TCE, aberto]
Processo 031.446/2020-5 [TCE, aberto]
Processo 033.466/2012-2 [RA, encerrado]
Processo 028.368/2020-7 [TCE, aberto]

De acordo com as análises empreendidas na fase instrutória, as irregularidades apresentadas no relatório do tomador de contas, bem como as respectivas condutas identificadas, que deram origem a esta TCE, foram descritas da forma que se segue. A estrutura adotada refletiu a matriz de responsabilização à peça 141:
Irregularidade 1: Não comprovação da execução física e /ou financeira do objeto, diante do não cumprimento de etapas do ajuste (aquisição de matéria prima) , considerando as constatações de fraude e simulações nos processos licitatórios realizados e inidoneidade de documentos, referentes aos recursos federais repassados à Associação Cultural Jacuipense, no âmbito do convênio 704516/2009 (peça 19) , firmado entre o então Ministério do Esporte e a Associação Cultural Jacuipense (ACJ) , que tinha por objeto a confecção de cerca de 80.000 jogos de Xadrez, conforme demonstrado no relatório de fiscalização da Controladoria Geral da União - CGU (peça 75) , além do Parecer Técnico n° 08/2018 (peça 84) e Parecer Financeiro n° 19/2018 (peça 86) do Ministério do Esporte. 
Fundamentação para o encaminhamento:
Cabe ao convenente comprovar a correta execução física e financeira de todos os itens previstos no plano de trabalho. A execução não foi comprovada devido a:
A equipe de fiscalização verificou o CNAE (Classificação Nacional de Atividades Econômicas) da empresa vencedora da licitação, que indicava como única atividade a confecção de roupas profissionais. Na visita realizada à empresa D S Ribeiro em 08/02/2011, o proprietário informou e declarou por escrito que não participou da referida licitação e que não conhecia as assinaturas existentes sob o seu nome na proposta de preços apresentadas. No endereço da empresa D T Comércio, vencedora do certame, não foi encontrado qualquer documento que comprovasse as vendas efetuadas, a exemplo de Notas fiscais de venda e Notas Fiscais de entrada dos produtos supostamente vendidos. Ante o exposto, restou patente a não comprovação da execução da etapa do ajuste.
Evidências da irregularidade: documentos técnicos presentes nas peças 75, 84 e 86.
Normas infringidas: Art. 37, caput, c/c o art. 70, parágrafo único, da Constituição da República Federativa do Brasil; art. 93, do Decreto-lei 200/1967; art. 66, do Decreto 93.872/1986; Alínea c do inciso II, §1º do artigo 63 da Portaria Interministerial nº 127/2008; art. 4° da Decisão Normativa TCU n° 155/2016 e art. 10 da Instrução Normativa n° 71/2012 e suas alterações. Termo de Convênio.
Débito relacionado aos responsáveis Alírio Dantas de Azevedo Filho (CPF: XXX.961.345-XX) e Associação Cultural Jacuipense (CNPJ: 13.227.020/0001-41) :
	Data de ocorrência
	Valor histórico (R$) 

	30/9/2009
	306.442,47

		Cofre credor: Tesouro Nacional.
Responsável: Alírio Dantas de Azevedo Filho (CPF: XXX.961.345-XX) .
Conduta: Não comprovar a aquisição de matéria-prima, verificando-se 'Fraude e Simulações nos Processos Licitatórios', constatando-se a inidoneidade do processo licitatório e da documentação apresentada, conforme descrito no documento 75 (Relatório de Ação de Controle - Fiscalização n° 201118728 da CGU) , documento 84 (Parecer Técnico n° 08/2018 do Ministério do Esporte) e documento 86 (Parecer Financeiro n° 19/2018 do Ministério do Esporte) .
Nexo de causalidade: A não apresentação de documentos hábeis que comprovassem a execução física e financeira dos itens previstos no plano de trabalho resultou na presunção de dano ao erário.
Culpabilidade: Não há excludentes de ilicitude, de culpabilidade e de punibilidade; é razoável supor que o responsável tinha consciência da ilicitude de sua conduta; era exigível conduta diversa da praticada, qual seja, comprovar por meio de documentos a efetiva execução física e financeira de todos os itens previstos no plano de trabalho. 
Responsável: Associação Cultural Jacuipense (CNPJ: 13.227.020/0001-41) .
Conduta: Não comprovar a aquisição de matéria-prima, verificando-se 'Fraude e Simulações nos Processos Licitatórios', constatando-se a inidoneidade do processo licitatório e da documentação apresentada, conforme descrito no documento 75 (Relatório de Ação de Controle - Fiscalização n° 201118728 da CGU) , documento 84 (Parecer Técnico n° 08/2018 do Ministério do Esporte) e documento 86 (Parecer Financeiro n° 19/2018 do Ministério do Esporte) .
Nexo de causalidade: A não apresentação de documentos hábeis que comprovassem a execução física e financeira dos itens previstos no plano de trabalho resultou na presunção de dano ao erário.
Culpabilidade: Não há excludentes de ilicitude, de culpabilidade e de punibilidade; é razoável supor que o administrador responsável pela pessoa jurídica tinha consciência da ilicitude de sua conduta; era exigível conduta diversa da praticada, qual seja, comprovar por meio de documentos a efetiva execução física e financeira de todos os itens previstos no plano de trabalho.
Encaminhamento: citação.
Irregularidade 2: Ausência de aplicação dos recursos federais repassados à conta do convênio descrito como 'confecção de cerca de 80.000 jogos de Xadrez' no mercado financeiro, conforme verifica-se no extrato bancário (documento 50) , demonstrado no Parecer Técnico n° 08/2018 (documento 84) e descrição no item 22 do Parecer Financeiro n° 19/2018 (documento 86) .
Fundamentação para o encaminhamento: 
Os recursos de convênios e contratos de repasse, enquanto não utilizados, devem ser aplicados no mercado financeiro, desde que não haja sobreposição do período de atualização monetária e de eventuais juros de mora com o período da aplicação financeira, nos termos da jurisprudência consolidada do TCU. Acórdão 7576/2015-TCU-Primeira Câmara, da relatoria do Min. Benjamin Zymler, Acórdão 2534/2016-TCU-Primeira Câmara, da relatoria do Min. José Mucio Monteiro e Acórdão 5088/2018-TCU-Segunda Câmara, da relatoria do Min. Augusto Nardes, entre outros. No caso concreto, afigura-se devida a imputação de débito pela ausência de aplicação dos recursos no mercado financeiro, pois o período em que se deixou de auferir renda com a aplicação financeira foi anterior à data de ocorrência do débito principal.
Evidências da irregularidade: documentos técnicos presentes nas peças 50, 75, 82, 83, 84, 85, 86 e 87.
Normas infringidas: Art. 37, caput, c/c o art. 70, parágrafo único, da Constituição da República Federativa do Brasil; art. 93, do Decreto-lei 200/1967; art. 66, do Decreto 93.872/1986; Alínea f do inciso II, §1º do artigo 63 da Portaria Interministerial nº 127/2008, art. 4° da Decisão Normativa TCU n° 155/2016 e art. 10 da Instrução Normativa 71/2012 e suas alterações. Termo de Convenio.
Débito relacionado aos responsáveis Alírio Dantas de Azevedo Filho (CPF: XXX.961.345-XX) e Associação Cultural Jacuipense (CNPJ: 13.227.020/0001-41) :
	Data de ocorrência
	Valor histórico (R$) 

	30/11/2011
	42.441,53

		Cofre credor: Tesouro Nacional.
Responsável: Alírio Dantas de Azevedo Filho (CPF: XXX.961.345-XX) .
Conduta: Não aplicar recursos federais recebidos e depositados na conta específica do instrumento em tela no mercado financeiro, conforme verificado no extrato bancário (documento 50) e descrição no item 22 do Parecer Financeiro n° 19/2018 (documento 86) .
Nexo de causalidade: A não aplicação dos recursos no mercado financeiro acarretou prejuízo ao erário, haja vista que, no caso concreto, restou demonstrado que não houve nenhum tipo de sobreposição entre o período de incidência da aplicação financeira e o da atualização monetária do débito e aplicação de juros de mora.
Culpabilidade: Não há excludentes de ilicitude, de culpabilidade e de punibilidade; é razoável supor que o responsável tinha consciência da ilicitude de sua conduta; era exigível conduta diversa da praticada, qual seja, aplicar no mercado financeiro os recursos do instrumento em questão, enquanto não utilizados.
Responsável: Associação Cultural Jacuipense (CNPJ: 13.227.020/0001-41) .
Conduta: Não aplicar recursos federais recebidos e depositados na conta específica do instrumento em tela no mercado financeiro, conforme verificado no extrato bancário (documento 50) e descrição no item 22 do Parecer Financeiro n° 19/2018 (documento 86) .
Nexo de causalidade: A não aplicação dos recursos no mercado financeiro acarretou prejuízo ao erário, haja vista que, no caso concreto, restou demonstrado que não houve nenhum tipo de sobreposição entre o período de incidência da aplicação financeira e o da atualização monetária do débito e aplicação de juros de mora.
Culpabilidade: Não há excludentes de ilicitude, de culpabilidade e de punibilidade; é razoável supor que o administrador responsável pela pessoa jurídica tinha consciência da ilicitude de sua conduta; era exigível conduta diversa da praticada, qual seja, aplicar no mercado financeiro os recursos do instrumento em questão, enquanto não utilizados.
Encaminhamento: citação.
Irregularidade 3: Não comprovação da execução física e /ou financeira do objeto, diante do não cumprimento de etapas do ajuste (aquisição de  máquinas e equipamentos) , considerando que os equipamentos foram obtidos com os recursos do convênio n 717516/2009,  além de constatações de fraude e simulações nos processos licitatórios realizados e superfaturamento de bem adquirido, referentes aos recursos federais repassados à Associação Cultural Jacuipense, no âmbito do convênio 704516/2009 (peça 19) , firmado entre o então Ministério do Esporte e a Associação Cultural Jacuipense (ACJ) , que tinha por objeto a confecção de cerca de 80.000 jogos de Xadrez, conforme demonstrado no relatório de fiscalização da Controladoria Geral da União - CGU (peça 75) , além do Parecer Técnico n° 08/2018 (peça 84) e Parecer Financeiro n° 19/2018 (peça 86) do Ministério do Esporte.
Fundamentação para o encaminhamento:
Cabe ao convenente comprovar a correta execução física e financeira de todos os itens previstos no plano de trabalho. A execução não foi comprovada devido a:
No Pregão 001/2009, para a aquisição de máquinas e equipamentos, foram participantes as empresas: 1) Megga Tecnologia Ltda., vencedora do lote I (Máquina injetora automática) ; 2) PS Carneiro Formulários, vencedora dos lotes II, III e IV (01 Torre Industrial; 01 Talha industrial; 02 Paleteiras) 3) Plastiline Industrias de Plásticos Ltda.
Em inspeção realizada na empresa PS Carneiro Formulários, verificou-se, em suma, que se trata de um imóvel residencial, em que residia a irmã do proprietário. O proprietário informou que não reconhece as assinaturas existentes sob o seu nome na proposta de preços apresentada, mas que ela poderia ter sido apresentada por um representante que trabalhava em 'parceria' com ele. O proprietário informou, ainda, que nunca comercializou equipamentos industriais. Segundo os técnicos da CGU, foi identificada a existência dos equipamentos licitados na fábrica. Entretanto, as especificações constantes na nota fiscal da PS Carneiro estavam incompletas, impossibilitando a confirmação adequada dos itens. Verificou-se, ainda, que todos os equipamentos existentes na linha de produção foram adquiridos a partir desta licitação e com recursos do convênio n 717516 (confecção de kits de xadrez) , não sendo possível identificar de que forma a Associação efetuou a produção relativa aos outros 2 convênios nos anos de 2006 e 2007, n° 592747 e n° 569742, relativos ao total de 250.000 kits de xadrez, se todo o maquinário foi adquirido em 2009.
Além disto, em inspeção realizada na fábrica no dia 02/12/2011, identificou-se que a máquina injetora encontrada no local é do modelo SYA 1800DT, enquanto a nota fiscal n° 001990, de 06/10/2009, consta máquina de modelo SYA 2500DT. Após o envio 'Pedido de Informação' à empresa Megga Tecnologia Ltda., constatou-se que o preço pago pela Associação foi de R$ 246.875,00, não obstante, em cotação feita junto ao represente da Megga Tecnologia Ltda. na Bahia, ter sido informado o preço do mesmo equipamento (SYA 2500DT) por R$ 147.402,00 (proposta de preço n° 082-2012) , evidenciando superfaturamento sobre o valor real do bem, o que representa um prejuízo de R$ 99.473,00.
Deste modo, restou patente a não comprovação da etapa do ajuste, devendo todo o valor reservado (R$ 301.400,00) ser impugnado.
Evidências da irregularidade: documentos técnicos presentes nas peças 75, 84 e 86.
Normas infringidas: Art. 37, caput, c/c o art. 70, parágrafo único, da Constituição da República Federativa do Brasil; art. 93, do Decreto-lei 200/1967; art. 66, do Decreto 93.872/1986; Alínea f do inciso II, §1º do artigo 63 da Portaria Interministerial nº 127/2008, art. 4° da Decisão Normativa TCU n° 155/2016 e art. 10 da Instrução Normativa 71/2012 e suas alterações. Termo de Convênio.
Débito relacionado aos responsáveis Alírio Dantas de Azevedo Filho (CPF: XXX.961.345-XX) e Associação Cultural Jacuipense (CNPJ: 13.227.020/0001-41) :
	Data de ocorrência
	Valor histórico (R$) 

	30/9/2009
	301.400,00

		Cofre credor: Tesouro Nacional.
Responsável: Alírio Dantas de Azevedo Filho (CPF: XXX.961.345-XX) .
Conduta: Não comprovar a execução dos itens previstos no plano de trabalho do convênio e/ou o nexo de causalidade entre os recursos transferidos e as despesas efetuadas, verificando-se fraude às licitações e inidoneidade de documentos, além de superfaturamento de bem adquirido, além do que os equipamentos foram adquiridos com recursos de outro convênio (717516) .
Nexo de causalidade: A não apresentação de documentos hábeis que comprovassem a execução física e financeira dos itens previstos no plano de trabalho resultou na presunção de dano ao erário.
Culpabilidade: Não há excludentes de ilicitude, de culpabilidade e de punibilidade; é razoável supor que o responsável tinha consciência da ilicitude de sua conduta; era exigível conduta diversa da praticada, qual seja, comprovar por meio de documentos a efetiva execução física e financeira de todos os itens previstos no plano de trabalho. 
Responsável: Associação Cultural Jacuipense (CNPJ: 13.227.020/0001-41) .
Conduta: Não comprovar a execução dos itens previstos no plano de trabalho do convênio e/ou o nexo de causalidade entre os recursos transferidos e as despesas efetuadas, verificando-se fraude às licitações e inidoneidade de documentos, além de superfaturamento de bem adquirido, além do que os equipamentos foram adquiridos com recursos de outro convênio (717516) .
Nexo de causalidade: A não apresentação de documentos hábeis que comprovassem a execução física e financeira dos itens previstos no plano de trabalho resultou na presunção de dano ao erário.
Culpabilidade: Não há excludentes de ilicitude, de culpabilidade e de punibilidade; é razoável supor que o administrador responsável pela pessoa jurídica tinha consciência da ilicitude de sua conduta; era exigível conduta diversa da praticada, qual seja, comprovar por meio de documentos a efetiva execução física e financeira de todos os itens previstos no plano de trabalho. 
Encaminhamento: citação.
Irregularidade 4: Não comprovação da execução física e /ou financeira do objeto, diante do não cumprimento de etapas do ajuste (Aquisição das Caixas e Embalagens Personalizadas) , considerando as constatações de fraude e simulações nos processos licitatórios realizados e inidoneidade de documentos, além de superfaturamento de bem adquirido, referentes aos recursos federais repassados à Associação Cultural Jacuipense, no âmbito do convênio 704516/2009 (peça 19) , firmado entre o então Ministério do Esporte e a Associação Cultural Jacuipense (ACJ) , que tinha por objeto a confecção de cerca de 80.000 jogos de Xadrez, conforme demonstrado no relatório de fiscalização da Controladoria Geral da União - CGU (peça 75) , além do Parecer Técnico n° 08/2018 (peça 84) e Parecer Financeiro n° 19/2018 (peça 86) do Ministério do Esporte.
Fundamentação para o encaminhamento:
Cabe ao convenente comprovar a correta execução física e financeira de todos os itens previstos no plano de trabalho. A execução não foi comprovada devido a:
No Pregão n. 004/2009, o CNAE da empresa vencedora da licitação indica como única atividade a confecção de roupas profissionais. Em visita realizada na empresa PS Carneiro Formulários (vencedora do certame) , verificou-se que se tratava de um imóvel residencial, em que residia a irmã do proprietário. Foi reiterado pela equipe de fiscalização que a empresa não possuía 'estoque de materiais, tampouco notas de entradas destes.' O proprietário informou ainda que não reconhece as assinaturas existentes sobre o seu nome na proposta de preços apresentada, mas que a mesma poderia ter sido apresentada por um representante que trabalhava em 'parceria' com ele. O proprietário informou ainda, que nunca comercializou caixas de papelão sob medida.
No Pregão n° 06/2009, verificou-se o superfaturamento na aquisição de bens com prejuízos. Em inspeção realizada na empresa FEPOL Fábrica de Embalagens de Papelão Ltda., no dia 31/01/2012, constatou-se que esta empresa é especializada neste seguimento de fabricação de caixas de papelão e, inclusive, o vendedor apresentou 4 orçamentos de vendas das mesmas caixas diretamente à Associação, ao preço unitário de R$ 1,60, todas com as mesmas especificações presentes na cotação constante na prestação de contas do referido convênio, ou seja, caixas de papelão medindo 422x258x277, o que demonstra na oferta da PS Carneiro de 82,5%, representando um prejuízo para a União de R$ 7.128,00 nesta compra.
Ante o exposto, restou patente a não comprovação da etapa.
Evidências da irregularidade: documentos técnicos presentes nas peças 75, 84 e 86.
Normas infringidas: Art. 37, caput, c/c o art. 70, parágrafo único, da Constituição da República Federativa do Brasil; art. 93, do Decreto-lei 200/1967; art. 66, do Decreto 93.872/1986; Alínea f do inciso II, §1º do artigo 63 da Portaria Interministerial nº 127/2008, art. 4° da Decisão Normativa TCU n° 155/2016 e art. 10 da Instrução Normativa 71/2012 e suas alterações. Termo de Convênio. 
Débito relacionado aos responsáveis Alírio Dantas de Azevedo Filho (CPF: XXX.961.345-XX) e Associação Cultural Jacuipense (CNPJ: 13.227.020/0001-41) :
	Data de ocorrência
	Valor histórico (R$) 

	30/9/2009
	165.045,00

		Cofre credor: Tesouro Nacional.
Responsável: Alírio Dantas de Azevedo Filho (CPF: XXX.961.345-XX) .
Conduta: Não comprovar a execução dos itens previstos no plano de trabalho do convênio e/ou o nexo de causalidade entre os recursos transferidos e as despesas efetuadas, verificando-se fraude às licitações e inidoneidade de documentos, além de superfaturamento de bem adquirido.
Nexo de causalidade: A não apresentação de documentos hábeis que comprovassem a execução física e financeira dos itens previstos no plano de trabalho resultou na presunção de dano ao erário.
Culpabilidade: Não há excludentes de ilicitude, de culpabilidade e de punibilidade; é razoável supor que o responsável tinha consciência da ilicitude de sua conduta; era exigível conduta diversa da praticada, qual seja, comprovar por meio de documentos a efetiva execução física e financeira de todos os itens previstos no plano de trabalho.
Responsável: Associação Cultural Jacuipense (CNPJ: 13.227.020/0001-41) .
Conduta: Não comprovar a execução dos itens previstos no plano de trabalho do convênio e/ou o nexo de causalidade entre os recursos transferidos e as despesas efetuadas, verificando-se fraude às licitações e inidoneidade de documentos, além de superfaturamento de bem adquirido.
Nexo de causalidade: A não apresentação de documentos que comprovassem a execução física e financeira dos itens previstos no plano de trabalho resultou na presunção de dano ao erário.
Culpabilidade: Não há excludentes de ilicitude, de culpabilidade e de punibilidade; é razoável supor que o administrador responsável pela pessoa jurídica tinha consciência da ilicitude de sua conduta; era exigível conduta diversa da praticada, qual seja, comprovar por meio de documentos a efetiva execução física e financeira de todos os itens previstos no plano de trabalho.
Encaminhamento: citação.
Irregularidade 5: Não comprovação da execução física e /ou financeira do objeto, diante do não cumprimento de etapas do ajuste (Manutenção de Máquinas, Equipamentos e Instalações) , considerando as constatações de fraude e simulações nos processos licitatórios realizados e inidoneidade de documentos, referentes aos recursos federais repassados à Associação Cultural Jacuipense, no âmbito do convênio 704516/2009 (peça 19) , firmado entre o então Ministério do Esporte e a Associação Cultural Jacuipense (ACJ) , que tinha por objeto a confecção de cerca de 80.000 jogos de Xadrez, conforme demonstrado no relatório de fiscalização da Controladoria Geral da União - CGU (peça 75) , além do Parecer Técnico n° 08/2018 (peça 84) e Parecer Financeiro n° 19/2018 (peça 86) do Ministério do Esporte.
Fundamentação para o encaminhamento:
Cabe ao convenente comprovar a correta execução física e financeira de todos os itens previstos no plano de trabalho. A execução não foi comprovada devido a:
 Em ação de fiscalização realizada pela equipe da Controladoria Geral da União/CGU/BA (Relatório n° 201118728) , constatou-se fraude e simulação no Processo Licitatório n. 010/2009) . A equipe de fiscalização verificou o CNAE (Classificação Nacional de Atividades Econômicas) da empresa vencedora da licitação (M.N.S.F) , que indicava como única atividade a confecção de roupas profissionais. Foi destacado pela equipe da CGU que para os pagamentos referentes às notas fiscais n° 69628, de 15/03/2010, n° 71720, de 09/04/2010 e n° 78936, de 08/07/2010, os cheques foram compensados antes da emissão das respectivas notas. Destarte, apesar de a Convenente ter apresentado documentos fiscais e os Laudos referentes às manutenções preventiva e corretiva dos equipamentos em conformidade com o pactuado no Plano de Trabalho é imprescindível considerar as constatações apontadas pela CGU que evidenciam a inidoneidade do processo licitatório e da documentação. Em face do exposto, concluiu-se pelo não cumprimento da etapa.
Evidências da irregularidade: documentos técnicos presentes nas peças 75, 84 e 86.
Normas infringidas: Art. 37, caput, c/c o art. 70, parágrafo único, da Constituição da República Federativa do Brasil; art. 93, do Decreto-lei 200/1967; art. 66, do Decreto 93.872/1986; Alínea f do inciso II, §1º do artigo 63 da Portaria Interministerial nº 127/2008, art. 4° da Decisão Normativa TCU n° 155/2016 e art. 10 da Instrução Normativa 71/2012 e suas alterações. Termo de Convênio. 
Débito relacionado aos responsáveis Alírio Dantas de Azevedo Filho (CPF: XXX.961.345-XX) e Associação Cultural Jacuipense (CNPJ: 13.227.020/0001-41) :
	Data de ocorrência
	Valor histórico (R$) 

	30/9/2009
	39.260,00

		Cofre credor: Tesouro Nacional.
		Responsável: Alírio Dantas de Azevedo Filho (CPF: XXX.961.345-XX) .
Conduta: Não comprovar a execução dos itens previstos no plano de trabalho do convênio e/ou o nexo de causalidade entre os recursos transferidos e as despesas efetuadas, verificando-se fraude às licitações e inidoneidade de documentos.
Nexo de causalidade: A não apresentação de documentos hábeis que comprovassem a execução física e financeira dos itens previstos no plano de trabalho resultou na presunção de dano ao erário.
Culpabilidade: Não há excludentes de ilicitude, de culpabilidade e de punibilidade; é razoável supor que o responsável tinha consciência da ilicitude de sua conduta; era exigível conduta diversa da praticada, qual seja, comprovar por meio de documentos a efetiva execução física e financeira de todos os itens previstos no plano de trabalho. 
Responsável: Associação Cultural Jacuipense (CNPJ: 13.227.020/0001-41) .
Conduta: Não comprovar a execução dos itens previstos no plano de trabalho do convênio e/ou o nexo de causalidade entre os recursos transferidos e as despesas efetuadas, verificando-se fraude às licitações e inidoneidade de documentos.
Nexo de causalidade: A não apresentação de documentos hábeis que comprovassem a execução física e financeira dos itens previstos no plano de trabalho resultou na presunção de dano ao erário.
Culpabilidade: Não há excludentes de ilicitude, de culpabilidade e de punibilidade; é razoável supor que o administrador responsável pela pessoa jurídica tinha consciência da ilicitude de sua conduta; era exigível conduta diversa da praticada, qual seja, comprovar por meio de documentos a efetiva execução física e financeira de todos os itens previstos no plano de trabalho. 
Encaminhamento: citação.
Irregularidade 6: Não comprovação da execução física e /ou financeira do objeto, diante do não cumprimento de etapas do ajuste (prestação de serviços) , considerando as constatações de fraude e simulações nos processos licitatórios realizados e inidoneidade de documentos, referentes aos recursos federais repassados à Associação Cultural Jacuipense, no âmbito do convênio 704516/2009 (peça 19) , firmado entre o então Ministério do Esporte e a Associação Cultural Jacuipense (ACJ) , que tinha por objeto a confecção de cerca de 80.000 jogos de Xadrez, conforme demonstrado no relatório de fiscalização da Controladoria Geral da União - CGU (peça 75) , além do Parecer Técnico n° 08/2018 (peça 84) e Parecer Financeiro n° 19/2018 (peça 86) do Ministério do Esporte.
Fundamentação para o encaminhamento: 
Cabe ao convenente comprovar a correta execução física e financeira de todos os itens previstos no plano de trabalho. A execução não foi comprovada devido a:
A Controladoria Geral da União - CGU/BA analisou os procedimentos alusivos aos Pregões Presenciais 08/2009 e 14/2009 no Relatório de Ação de Controle - Fiscalização n° 201118728, constatando Fraude e Simulações nos Processos Licitatórios, com a utilização de notas inidôneas para a realização de pagamentos. A equipe de fiscalização relatou que o proprietário da empresa Dany Manutenções e Serviços declarou, formalmente, na oportunidade da visita, que não conhece a Associação Cultural Jacuipense e que não reconhece as assinaturas existentes sobre o seu nome apresentada. Foi verificado, ainda, em inspeção realizada por equipe de fiscalização, no dia 01/12/2011, com o Gerente de Produção da fábrica, que não existe ou comprovação das manutenções efetuadas nas máquinas e equipamentos, e nas redes elétrica e hidráulica, conforme os contratos existentes, porque deveria efetuar uma solicitação formal à contratada, e a contratada devia apresentar relatórios de visitas, principalmente por haver previsão no contrato.
Ante o exposto, restou patente a não comprovação da execução da etapa.
Evidências da irregularidade: documentos técnicos presentes nas peças 75, 84 e 86.
Normas infringidas: Art. 37, caput, c/c o art. 70, parágrafo único, da Constituição da República Federativa do Brasil; art. 93, do Decreto-lei 200/1967; art. 66, do Decreto 93.872/1986; Alínea f do inciso II, §1º do artigo 63 da Portaria Interministerial nº 127/2008, art. 4° da Decisão Normativa TCU n° 155/2016 e art. 10 da Instrução Normativa 71/2012 e suas alterações. Termo de Convênio.
Débito relacionado aos responsáveis Alírio Dantas de Azevedo Filho (CPF: XXX.961.345-XX) e Associação Cultural Jacuipense (CNPJ: 13.227.020/0001-41) :
	Data de ocorrência
	Valor histórico (R$) 

	30/9/2009
	41.000,00

		Cofre credor: Tesouro Nacional.
Responsável: Alírio Dantas de Azevedo Filho (CPF: XXX.961.345-XX) .
Conduta: Não comprovar a execução dos itens previstos no plano de trabalho do convênio e/ou o nexo de causalidade entre os recursos transferidos e as despesas efetuadas, verificando-se fraude às licitações e inidoneidade de documentos.
Nexo de causalidade: A não apresentação de documentos hábeis que comprovassem a execução física e financeira dos itens previstos no plano de trabalho resultou na presunção de dano ao erário.
Culpabilidade: Não há excludentes de ilicitude, de culpabilidade e de punibilidade; é razoável supor que o responsável tinha consciência da ilicitude de sua conduta; era exigível conduta diversa da praticada, qual seja, comprovar por meio de documentos a efetiva execução física e financeira de todos os itens previstos no plano de trabalho.
Responsável: Associação Cultural Jacuipense (CNPJ: 13.227.020/0001-41) .
Conduta: Não comprovar a execução dos itens previstos no plano de trabalho do convênio e/ou o nexo de causalidade entre os recursos transferidos e as despesas efetuadas, verificando-se fraude às licitações e inidoneidade de documentos.
Nexo de causalidade: A não apresentação de documentos hábeis que comprovassem a execução física e financeira dos itens previstos no plano de trabalho resultou na presunção de dano ao erário.
Culpabilidade: Não há excludentes de ilicitude, de culpabilidade e de punibilidade; é razoável supor que o administrador responsável pela pessoa jurídica tinha consciência da ilicitude de sua conduta; era exigível conduta diversa da praticada, qual seja, comprovar por meio de documentos a efetiva execução física e financeira de todos os itens previstos no plano de trabalho.
Encaminhamento: citação.
Irregularidade 7: Não comprovação da execução física e /ou financeira do objeto, diante do não cumprimento de etapas do ajuste (energia elétrica) , referentes aos recursos federais repassados à Associação Cultural Jacuipense, no âmbito do convênio 704516/2009 (peça 19) , firmado entre o então Ministério do Esporte e a Associação Cultural Jacuipense (ACJ) , que tinha por objeto a confecção de cerca de 80.000 jogos de Xadrez, conforme demonstrado no relatório de fiscalização da Controladoria Geral da União - CGU (peça 75) , além do Parecer Técnico n° 08/2018 (peça 84) e Parecer Financeiro n° 19/2018 (peça 86) do Ministério do Esporte.
Fundamentação para o encaminhamento:
Cabe ao convenente comprovar a correta execução física e financeira de todos os itens previstos no plano de trabalho. A execução não foi comprovada devido a:
Apesar de a Entidade ter apresentado 12 contas relativas aos meses de outubro/2009 a agosto/2010, faz-se necessário mencionar que não há em nenhuma delas autenticação mecânica indicando a quitação, tampouco documentos concernentes aos pagamentos das contas elencadas.
Desta forma, concluiu-se pelo cumprimento parcial da etapa.
Evidências da irregularidade: documentos técnicos presentes nas peças 75, 84 e 86.
Normas infringidas: Art. 37, caput, c/c o art. 70, parágrafo único, da Constituição da República Federativa do Brasil; art. 93, do Decreto-lei 200/1967; art. 66, do Decreto 93.872/1986; Alínea f do inciso II, §1º do artigo 63 da Portaria Interministerial nº 127/2008, art. 4° da Decisão Normativa TCU n° 155/2016 e art. 10 da Instrução Normativa 71/2012 e suas alterações. Termo de Convênio.
Débito relacionado aos responsáveis Alírio Dantas de Azevedo Filho (CPF: XXX.961.345-XX) e Associação Cultural Jacuipense (CNPJ: 13.227.020/0001-41) :
	Data de ocorrência
	Valor histórico (R$) 

	30/9/2009
	84.000,00

		Cofre credor: Tesouro Nacional.
Responsável: Alírio Dantas de Azevedo Filho (CPF: XXX.961.345-XX) .
Conduta: Não comprovar a execução dos itens previstos no plano de trabalho do convênio e/ou o nexo de causalidade entre os recursos transferidos e as despesas efetuadas (energia elétrica) .
Nexo de causalidade: A não apresentação de documentos que comprovassem a execução física e financeira dos itens previstos no plano de trabalho resultou na presunção de dano ao erário.
Culpabilidade: Não há excludentes de ilicitude, de culpabilidade e de punibilidade; é razoável supor que o responsável tinha consciência da ilicitude de sua conduta; era exigível conduta diversa da praticada, qual seja, comprovar por meio de documentos a efetiva execução física e financeira de todos os itens previstos no plano de trabalho.
Responsável: Associação Cultural Jacuipense (CNPJ: 13.227.020/0001-41) .
Conduta: Não comprovar a execução dos itens previstos no plano de trabalho do convênio e/ou o nexo de causalidade entre os recursos transferidos e as despesas efetuadas (energia elétrica) .
Nexo de causalidade: A não apresentação de documentos que comprovassem a execução física e financeira dos itens previstos no plano de trabalho resultou na presunção de dano ao erário.
Culpabilidade: Não há excludentes de ilicitude, de culpabilidade e de punibilidade; é razoável supor que o administrador responsável pela pessoa jurídica tinha consciência da ilicitude de sua conduta; era exigível conduta diversa da praticada, qual seja, comprovar por meio de documentos a efetiva execução física e financeira de todos os itens previstos no plano de trabalho.
Encaminhamento: citação.
Irregularidade 8: Não comprovação da execução física e /ou financeira do objeto, diante do não cumprimento de etapas do ajuste (aquisição de gêneros alimentícios) , considerando as constatações de fraude e simulações nos processos licitatórios realizados e inidoneidade de documentos, referentes aos recursos federais repassados à Associação Cultural Jacuipense, no âmbito do convênio 704516/2009 (peça 19) , firmado entre o então Ministério do Esporte e a Associação Cultural Jacuipense (ACJ) , que tinha por objeto a confecção de cerca de 80.000 jogos de Xadrez, conforme demonstrado no relatório de fiscalização da Controladoria Geral da União - CGU (peça 75) , além do Parecer Técnico n° 08/2018 (peça 84) e Parecer Financeiro n° 19/2018 (peça 86) do Ministério do Esporte.
Fundamentação para o encaminhamento:
Cabe ao convenente comprovar a correta execução física e financeira de todos os itens previstos no plano de trabalho. A execução não foi comprovada devido a:
- Fraude e Simulações nos Processos Licitatórios. A equipe da CGU informou que, em visita a empresa que foi declarada como vencedora do certame (Mix Pães - M.P.C.D.G) , o administrador declarou, formalmente, que nunca havia participado de processo licitatório promovido pela Associação Cultural Jacuipense e que não reconhecia as Notas fiscais apresentadas.
- Utilização de notas fiscais inidôneas: embora a Convenente tivesse apresentado documentação fiscal e esclarecimentos acerca da etapa, faz-se necessário considerar as constatações da CGU, que corroboram a inidoneidade do processo licitatório e a documentação vinculada a etapa.	
Evidências da irregularidade: documentos técnicos presentes nas peças 75, 84 e 86.
Normas infringidas: Art. 37, caput, c/c o art. 70, parágrafo único, da Constituição da República Federativa do Brasil; art. 93, do Decreto-lei 200/1967; art. 66, do Decreto 93.872/1986; Alínea f do inciso II, §1º do artigo 63 da Portaria Interministerial nº 127/2008, art. 4° da Decisão Normativa TCUn° 155/2016 e art. 10 da Instrução Normativa 71/2012 e suas alterações. Termo de Convênio.
Débito relacionado aos responsáveis Alírio Dantas de Azevedo Filho (CPF: XXX.961.345-XX) e Associação Cultural Jacuipense (CNPJ: 13.227.020/0001-41) :
	Data de ocorrência
	Valor histórico (R$) 

	30/9/2009
	84.216,00

		Cofre credor: Tesouro Nacional.
Responsável: Alírio Dantas de Azevedo Filho (CPF: XXX.961.345-XX) .
Conduta: Não comprovar a execução dos itens previstos no plano de trabalho do convênio e/ou o nexo de causalidade entre os recursos transferidos e as despesas efetuadas (aquisição de gêneros alimentícios) .
Nexo de causalidade: A não apresentação de documentos que comprovassem a execução física e financeira dos itens previstos no plano de trabalho resultou na presunção de dano ao erário.
Culpabilidade: Não há excludentes de ilicitude, de culpabilidade e de punibilidade; é razoável supor que o responsável tinha consciência da ilicitude de sua conduta; era exigível conduta diversa da praticada, qual seja, comprovar por meio de documentos a efetiva execução física e financeira de todos os itens previstos no plano de trabalho. 
Responsável: Associação Cultural Jacuipense (CNPJ: 13.227.020/0001-41) .
Conduta: Não comprovar a execução dos itens previstos no plano de trabalho do convênio e/ou o nexo de causalidade entre os recursos transferidos e as despesas efetuadas (aquisição de gêneros alimentícios) .
Nexo de causalidade: A não apresentação de documentos que comprovassem a execução física e financeira dos itens previstos no plano de trabalho resultou na presunção de dano ao erário.
Culpabilidade: Não há excludentes de ilicitude, de culpabilidade e de punibilidade; é razoável supor que o administrador responsável pela pessoa jurídica tinha consciência da ilicitude de sua conduta; era exigível conduta diversa da praticada, qual seja, comprovar por meio de documentos a efetiva execução física e financeira de todos os itens previstos no plano de trabalho. 
Encaminhamento: citação.
Irregularidade 9: Não comprovação da execução física e /ou financeira do objeto, diante do não atingimento de metas referentes aos recursos federais repassados à Associação Cultural Jacuipense, no âmbito do convênio 704516/2009 (peça 19) , firmado entre o então Ministério do Esporte e a Associação Cultural Jacuipense (ACJ) , que tinha por objeto a confecção de cerca de 80.000 jogos de Xadrez, conforme demonstrado no relatório de fiscalização da Controladoria Geral da União - CGU (peça 75) , além do Parecer Técnico n° 08/2018 (peça 84) e Parecer Financeiro n° 19/2018 (peça 86) do Ministério do Esporte.
Fundamentação para o encaminhamento:
Cabe ao convenente comprovar a correta execução física e financeira de todos os itens previstos no plano de trabalho. A execução física não foi comprovada devido a:
Apesar de haver recibos apresentados pela entidade em 05/01/2017 no Sistema de Gestão de Convênios e Contratos de Repasse do Governo Federal - SICONV (aba Anexos, Módulo de Prestação de Contas) , relativos aos kits produzidos e enviados, de acordo com o que foi constatado pela CGU e considerando, também, a concomitância da execução de mais outros dois convênios (convenio 748403/2010 e convenio 755726/2011) , não há garantia de que todos os kits produzidos no período fossem relativos ao Convênio n° 704516/2009, não sendo possível, a priori, demonstrar o cumprimento da meta pactuada para o Convênio, isto é, a produção de 80.000 (oitenta mil) kits, posto que, 'A quantidade total dos jogos de xadrez, constante nos ofícios que foram apresentados (...) , foi de apenas 122.422 para os três convênios coexistentes à época, considerando ainda o estoque existente em 29/11/2011.'
Evidências da irregularidade: documentos técnicos presentes nas peças 75, 84 e 86.
Normas infringidas: Art. 37, caput, c/c o art. 70, parágrafo único, da Constituição da República Federativa do Brasil; art. 93, do Decreto-lei 200/1967; art. 66, do Decreto 93.872/1986; Alínea f do inciso II, §1º do artigo 63 da Portaria Interministerial nº 127/2008, art. 4° da Decisão Normativa TCU n° 155/2016 e art. 10 da Instrução Normativa 71/2012 e suas alterações. Termo de Convênio.
Débito relacionado aos responsáveis Alírio Dantas de Azevedo Filho (CPF: XXX.961.345-XX) e Associação Cultural Jacuipense (CNPJ: 13.227.020/0001-41) :
	Data de ocorrência
	Valor histórico (R$) 

	30/9/2009
	1.752.527,90

		Cofre credor: Tesouro Nacional.
Responsável: Alírio Dantas de Azevedo Filho (CPF: XXX.961.345-XX) .
Conduta: Não comprovar a execução dos itens previstos no plano de trabalho do convênio e/ou o nexo de causalidade entre os recursos transferidos e as despesas efetuadas (não atingimento das metas) .
Nexo de causalidade: A não apresentação de documentos que comprovassem a execução física e financeira dos itens previstos no plano de trabalho resultou na presunção de dano ao erário.
Culpabilidade: Não há excludentes de ilicitude, de culpabilidade e de punibilidade; é razoável supor que o responsável tinha consciência da ilicitude de sua conduta; era exigível conduta diversa da praticada, qual seja, comprovar por meio de documentos a efetiva execução física e financeira de todos os itens previstos no plano de trabalho. 
Responsável: Associação Cultural Jacuipense (CNPJ: 13.227.020/0001-41) .
Conduta: Não comprovar a execução dos itens previstos no plano de trabalho do convênio e/ou o nexo de causalidade entre os recursos transferidos e as despesas efetuadas (não atingimento das metas) .
Nexo de causalidade: A não apresentação de documentos que comprovassem a execução física e financeira dos itens previstos no plano de trabalho resultou na presunção de dano ao erário.
Culpabilidade: Não há excludentes de ilicitude, de culpabilidade e de punibilidade; é razoável supor que o administrador responsável pela pessoa jurídica tinha consciência da ilicitude de sua conduta; era exigível conduta diversa da praticada, qual seja, comprovar por meio de documentos a efetiva execução física e financeira de todos os itens previstos no plano de trabalho.
Encaminhamento: citação.
Em razão das irregularidades apuradas se encontrarem devidamente demonstradas, foram sugeridas as citações dos responsáveis solidários, Associação Cultural Jacuipense e Alírio Dantas de Azevedo Filho, para apresentarem alegações de defesa e/ou recolherem o valor total do débito quantificado. Observou-se, no caso, o recolhimento de um valor de R$ 155.318,78 pelo responsável em 27/1/2012, que foi deduzido do montante devido (peças 80-81) .
Em cumprimento ao pronunciamento da Unidade Técnica (peça 144) , foi efetuada a citação do Sr. Alírio Dantas de Azevedo Filho e da Associação Cultural Jacuipense, nos moldes adiante:
	Comunicação: 60013/2021-TCU/Seproc (peça 148) .
Data da Expedição: 20/10/2021.
Data da Ciência: 5/11/2021 (peça 31) .
Nome Recebedor: Caroline Mota dos Santos
Observação: Ofício enviado para o endereço do Sr. Alírio, conforme pesquisa na base de dados da Receita Federal (peça 145) .
Fim do prazo para a defesa: 20/11/2021.

Conforme Despacho de Conclusão das Comunicações Processuais (peça 155) , as providências inerentes às comunicações foram concluídas.
À peça 151, verifica-se defesa apresentada pelo Sr. Alírio Dantas de Azevedo Filho, datada de 15/11/2021, representando a Associação Cultural Jacuipense, acompanhada de documentos.
EXAME TÉCNICO
Alegações de defesa (breve síntese) 
Em preliminar, argui-se a nulidade da TCE, tendo sido apresentada a prestação de contas no SICONV em 17/7/2014, estando a citação prescrita ou decadente. Discorre-se que o convênio previa a confecção de 97.000 jogos (sic) , trazendo-se aos autos comprovantes de entrega e relatório demonstrando cada local de recebimento. Afirma-se ter sido executada a totalidade do ajuste, não cabendo a devolução de valores, sendo entregues 97.260 jogos, ou seja, 260 a mais.
Expõe-se ser evidente que a entidade teve que gastar os valores recebidos no cumprimento do objeto, não podendo ser compelida à exigência. Segundo exposto, os jogos são físicos e necessitam de material para sua confecção, não se verificando apontamento de que os produtos não foram entregues, nem se questionou o valor dos insumos, produtos e serviços da proposta de trabalho. Portanto, se foram confeccionados os jogos e entregues a mais, não houve desvio de recursos, o que afasta a imputação injusta e ratifica a boa índole e lisura na execução do convênio. Cita-se a devolução de RS 155.318,78 por meio de GRU em 27/1/2012, o que afastaria qualquer condenação e devolução de valores.
Salienta-se que em 17/12/2013 a entidade protocolou Ofício na Secretaria do TCU no Estado da Bahia, que relata o fiel descaso do Ministério dos Esportes, que ao interromper o programa 'Pintando a Cidadania', abandonou as máquinas e equipamentos, comprometendo a massa salarial que dependia deste programa para sobreviver, sendo que, até 15/11/2021, nenhuma providência foi tomada, encontrando-se as máquinas com ferrugem e se acabando, havendo irresponsabilidade e inoperância dos órgãos. Segundo apresentado, não se deve simplesmente impor multas absurdas de uma coisa abstrata que não existe, haja vista que, para se produzir (os jogos) , teve que se comprar e obedecer ao plano de trabalho.
Assevera-se o art. 5°, LXXVIII da CF/88, no sentido que, a todos, no âmbito judicial e administrativo, são assegurados a razoável duração do processo e os meios que garantam a celeridade de sua tramitação. Assim, espera-se o arquivamento do processo, conforme provas materiais acostadas. Requer-se seja conhecido e processado regularmente o recurso, com envio do processo à Procuradoria para a devida análise das matérias de direito, no sentido de reconhecer a nulidade da citação, afastando-se qualquer mácula contra a entidade e seu Presidente.
Análise
Em relação ao tema da prescrição, o Supremo Tribunal Federal - STF, no Recurso Extraordinário - RE 636.886, fixou a tese, com repercussão geral reconhecida, de que 'é prescritível a pretensão de ressarcimento ao erário fundada em decisão de Tribunal de Contas' (Tema 899) .
Em que pese o questionamento acerca da abrangência da tese ali firmada, no sentido de que se circunscreveria apenas ao processo de execução da condenação imposta pelo TCU (ou seja, inaplicável à pretensão de ressarcimento exercida no processo 'conhecimento' da TCE) , verifica-se que o STF, por meio de decisões prolatadas pelas suas duas turmas, tem decidido de forma reiterada que se aplica o prazo prescricional de 5 anos previsto na Lei 9.873/1999 às pretensões sancionatória e ressarcitória a cargo do Tribunal de Contas da União.
	Seja por aplicação direta ou por analogia, a orientação sufragada é no sentido de que o prazo de 5 anos é compatível com a tese de que a ação e a execução prescrevem no mesmo prazo (Súmula 150 do STF) , bem como com o fato de que a Lei 9.873/1999 - que regulamenta o exercício de ação punitiva pela Administração Pública Federal, direta e indireta - regeria integralmente a prescrição no âmbito do TCU.
Quanto a este último aspecto, o Ministro Luís Roberto Barroso, no voto exarado no julgamento do MS 32.201, embora tenha advertido que a atuação do TCU, em sua acepção clássica, não se qualifica como exercício do poder de polícia, ressaltou que a Lei 9.873/1999 assumiria vocação regulatória geral da prescrição do exercício da competência sancionadora da Administração Pública, sendo sua disciplina aplicável a qualquer ação punitiva da Administração Pública Federal, exceto àquelas esferas em que exista regulamentação específica. Ademais, em virtude da autonomia científica do Direito Administrativo, não haveria razão plausível para suprimir a omissão da Lei Orgânica do Tribunal de Contas da União, no tocante ao estabelecimento de um prazo prescricional próprio, valendo-se das normas de direito civil, e não das de direito administrativo.
Eis algumas ementas que evidenciam o entendimento predominante do STF:
Ementa: AGRAVO REGIMENTAL EM MANDADO DE SEGURANÇA. TOMADA DE CONTAS ESPECIAL. TRIBUNAL DE CONTAS DA UNIÃO. CONDENAÇÃO A RESSARCIMENTO AO ERÁRIO. PRESCRIÇÃO. MARCO INTERRUPTIVO. ART. 2°, II, DA LEI 9.873/1999. ATO INEQUÍVOCO DE APURAÇÃO DO FATO. DISCUSSÃO. DIREITO LÍQUIDO E CERTO. DEMONSTRAÇÃO. INOCORRÊNCIA. SUBSISTÊNCIA DA DECISÃO AGRAVADA. AGRAVO A QUE SE NEGA PROVIMENTO. I - As razões do agravo regimental são inaptas para desconstituir os fundamentos da decisão agravada, que, por isso, se mantêm hígidos. II - Aplicando-se a regulamentação da Lei 9.873/1999 ao caso concreto, observa-se que a pretensão sancionatória do TCU, em relação aos atos praticados pelo impetrante, levando-se em consideração a ocorrência de 5 causas interruptivas da prescrição, não teria sido fulminada pelo decurso do tempo. III - A pretensão do recorrente, fundada na discussão sobre os fatos apontados como marcos interruptivos da prescrição da pretensão punitiva da Administração Pública, refoge aos estreitos limites do mandamus, ante a ausência de liquidez e certeza do direito pleiteado. IV - Agravo regimental a que se nega provimento. MS 36067 ED-AgR. Órgão julgador: Segunda Turma. Relator (a) : Min. RICARDO LEWANDOWSKI. Julgamento: 18/10/2019.
Ementa: AGRAVO REGIMENTAL EM RECLAMAÇÃO. TRIBUNAL DE CONTAS DA UNIÃO. TOMADA DE CONTA ESPECIAL. PRESCRIÇÃO DA PRETENSÃO PUNITIVA. RECONHECIDA EM DECISÃO DO SUPREMO TRIBUNAL FEDERAL. PRESCRITIBILIDADE DO RESSARCIMENTO AO ERÁRIO FUNDADA EM DECISÃO DE TRIBUNAL DE CONTAS. AÇÃO DE IMPROBIDADE ADMINISTRATIVA COM PEDIDO DE RESSARCIMENTO JÁ EM CURSO. AGRAVO REGIMENTAL A QUE SE NEGA PROVIMENTO. I - O acórdão do TCU determinou a formação de processo administrativo para avaliarem, efetivamente, a eventual responsabilização do agravado para o ressarcimento do dano ao erário, contrariando, assim, autoridade desta Corte no MS 35.512/DF, uma vez que houve a concessão da segurança para declarar a ocorrência da prescrição da pretensão punitiva do TCU em relação às infrações imputadas a ele, destacando-se que a União poderia perseguir os valores referentes ao ressarcimento dos danos na esfera judicial. II - Agravo regimental a que se nega provimento (Rcl 39497 AgR. Órgão julgador: Segunda Turma. Relator (a) : Min. RICARDO LEWANDOWSKI. Julgamento: 10/10/2020) .
Ementa: MANDADO DE SEGURANÇA. DIREITO ADMINISTRATIVO. TRIBUNAL DE CONTAS DA UNIÃO. SERVIDOR DA SECRETARIA DE SAÚDE DO ESTADO DO ACRE. FISCALIZAÇÃO OMISSA E DEFICIENTE NA EXECUÇÃO DE DOIS CONVÊNIOS FIRMADOS ENTRE A SECRETARIA ESTADUAL E O MINISTÉRIO DA SAÚDE. APLICAÇÃO DE MULTA. ARTS. 28, II, E 58, II, DA LEI 8.443/1992. ART. 268, II, DO REGIMENTO INTERNO DO TCU. PRESCRIÇÃO DA PRETENSÃO SANCIONATÓRIA. OCORRÊNCIA. APLICAÇÃO DA LEI 9.873/1999. PRECEDENTES DESTE STF. MEDIDA LIMINAR DEFERIDA E RATIFICADA NO EXAME DE MÉRITO. SEGURANÇA CONCEDIDA PARA AFASTAR A MULTA APLICADA. 1. A prescrição da pretensão punitiva do TCU é regulada pela Lei 9.873/1999, descabendo a aplicação do prazo decenal previsto na legislação civil (art. 205 do Código Civil) . Ao revés, incide o prazo quinquenal previsto na Lei 9.873/1999 (MS 32201, Rel. Min. Roberto Barroso, PRIMEIRA TURMA, DJe 7/8/2017; MS 35.512-AgR, Rel. Min. Ricardo Lewandowski, SEGUNDA TURMA, DJe 21/6/2019) . 2. In casu, na linha do parecer apresentado pelo Ministério Público Federal e da decisão liminar de minha lavra, é inequívoca a superação do prazo prescricional quinquenal. Os ilícitos apontados pela Corte de Contas ocorreram em julho de 2006, tendo o processo de auditoria sido instaurado em 9/10/2006. A ordem de citação do responsável para a audiência, por sua vez, ocorreu em 25/6/2007. Entretanto, a decisão condenatória recorrível foi exarada somente em 31/5/2016, data da prolação do Acórdão 3513/2016-TCU-Primeira Câmara. 3. Ex positis, CONCEDO A SEGURANÇA unicamente para afastar a sanção de multa aplicada ao impetrante, nos autos da Tomada de Contas Processo 023.288/2006-0, máxime da ocorrência de prescrição da pretensão punitiva do Tribunal de Contas da União. MS 35940 (Órgão julgador: Primeira Turma. Relator (a) : Min. LUIZ FUX. Julgamento: 16/06/2020) .
Essa orientação também foi seguida nas seguintes decisões monocráticas: MS 36.127-MC/DF e MS 35.940-MC/DF, Rel. Min. Luiz Fux; MS 35.294, MS 35.539/DF e MS 35.971-TP/DF, Rel. Min. Marco Aurélio; MS 34.256 MC/DF, MS 36.054-MC e MS 36.067-MC/DF, Rel. Min. Ricardo Lewandowski.
O Supremo Tribunal Federal tem se pronunciado no sentido de reconhecer não só a aplicação da prescrição quinquenal com fulcro na interpretação da Lei 9.873/1999, mas também a incidência dos marcos interruptivos do prazo prescricional consignados na referida lei, tantas vezes quanto presentes os suportes fáticos (MS 32201, Relator: Min. Roberto Barroso) . 	Entendimento que também foi adotado nas seguintes decisões monocráticas: MS 36.054, MS 34.256-MC, MS 35.512 e MS 36.067-MC, todos de relatoria do Min. Ricardo Lewandowski; MS 35.294, MS 35.539 e MS 35.971-TP, todos de relatoria do Min. Marco Aurélio; MS 32.201, Rel. Min. Roberto Barroso, e MS 36.127-MC e MS 35.940-MC, Min. Luiz Fux.
Em relação ao termo inicial da contagem do prazo prescricional, o 'caput' do art. 1º da Lei 9.873/1999 oferece solução que não destoa do modelo adotado pelo TCU no incidente de uniformização de jurisprudência, em que se examinou a prescrição da pretensão punitiva, nos termos do Acórdão 1441/2016-TCU-Plenário (Rel. Min. Benjamin Zymler) , com a adição da particularidade de explicitar o caso de infrações permanentes ou continuadas:
a) Regra geral: 'data da prática do ato'  (o que equivale a 'ocorrência da irregularidade sancionada') ; 
b) Regra especial: 'no caso de infração permanente ou continuada, do dia em que tiver cessado'. 
8. 	A Lei 9.873/1999, no art. 2º, estabelece as causas interruptivas da prescrição punitiva, consoante abaixo transcrito, já na redação conferida pela Lei 11.941/2009: 
Art. 2º Interrompe-se a prescrição da ação punitiva: 
I - pela notificação ou citação do indiciado ou acusado, inclusive por meio de edital; 
II - por qualquer ato inequívoco, que importe apuração do fato; 
III - pela decisão condenatória recorrível. 
IV - por qualquer ato inequívoco que importe em manifestação expressa de tentativa de solução conciliatória no âmbito interno da administração pública federal. 
O quadro a seguir indica alguns eventos processuais, ocorridos no curso de uma TCE (fase interna e externa) - instaurada em razão de irregularidades na aplicação de recursos da União transferidos a entes subnacionais - que poderiam ser enquadrados nas causas de interrupção da prescrição acima apontadas, sem prejuízo, é claro, de outras ocorrências fáticas elegíveis como marco interruptivo, a depender da forma de proceder de cada entidade ou órgão tomador de contas. 
	I - pela notificação ou citação do indiciado ou acusado, inclusive por meio de edital; 
	 (i) notificação no âmbito do procedimento administrativo de ressarcimento previamente à instauração da TCE; 
 (ii) notificação efetuada pelo órgão tomador de contas acerca da instauração da TCE; 
 (iii) citação efetuada pelo TCU. 
*Data da ciência da notificação ou citação pelos responsáveis ou de publicação do edital no DOU. 

	II - por qualquer ato inequívoco, que importe apuração do fato; 
* procedimento que evidencie a apuração dos fatos irregulares, com o objetivo quantificar o dano e identificar possíveis responsáveis. 
	 (i) relatório de sindicância ou PAD; 
 (ii) relatório de apuração de irregularidades referente ao processo administrativo prévio à instauração da TCE; 
 (iii) relatórios de fiscalização, pareceres, despachos, informações e memorandos relacionados à apuração dos fatos irregulares; 
 (iv) relatório do tomador de contas; 
 (v) relatório do controle interno;  
 (vi) termo de instauração ou designação de instauração da TCE; 
 (vii) autuação da TCE no TCU; entre outras causas. 
*Há quem inclua nesse grupo diligências que comprovam providências do responsável sobre as irregularidades investigadas. 

	III - pela decisão condenatória recorrível. 
	 (i) Verifica-se apenas no âmbito do TCU com a data da prolação do acórdão condenatório recorrível. 

	IV - por qualquer ato inequívoco que importe em manifestação expressa de tentativa de solução conciliatória no âmbito interno da administração pública federal. 
 
	 (i) pedido de parcelamento; 
 (ii) pagamento parcial do débito; 
 (iii) qualquer manifestação do responsável que demonstre claramente a sua intenção de recolher o débito. 

Bem se vê, portanto, que haveria uma multiplicidade de causas de interrupção da prescrição, conforme se depreende do art. 2º da Lei 9.873/1999. Tal exegese encontra respaldo em precedentes do STF, a exemplo do que se decidiu no julgamento do MS 36067 (Rel. Min. Ricardo Lewandowski) , com destaque para trecho do voto em que o Relator reconhece cinco causas de interrupção da prescrição, in verbis:
 (...) Assim, faz-se necessário levar em consideração que, apesar de os fatos objeto da apuração conduzida pela Corte de Contas remontarem aos anos de 1999 e 2000, período no qual o impetrante era Secretário de Saúde municipal, o Tribunal de Contas da União deu prosseguimento à tomada de contas especial por ter constatado a ocorrência de 5 causas interruptivas da prescrição, a saber: a) relatório de auditoria em conjunto realizada pelo Denasus e pela Secretaria Federal de Controle, lavrado em 06/07/2001, sendo este, certamente, um ato inequívoco que importou a apuração do fato (art. 2º, II, da Lei n. 9.873/1999) ; b) instauração de Tomada de Contas Especial pelo FNS, ocorrida em 05/10/2005, sendo este também, certamente, um ato inequívoco que importou a apuração do fato  (art. 2º, II, da Lei n. 9.873/1999) ; c) a autuação da presente Tomada de Contas Especial no âmbito do Tribunal de Contas da União, ocorrida em 12/08/2008, sendo este também, certamente, um ato inequívoco que importou a apuração do fato  (art. 2º, II, da Lei n. 9.873/1999) ; d) o ato que ordenou a citação do responsável, ora impetrante, ocorrida em 12/07/2010 (art. 2º, I, da Lei n. 9.873/1999) ; e e) o exercício do poder punitivo ocorrido em 20/06/2012, data da prolação do Acórdão 1563/2012-TCU-Plenário (art. 2º, III, da Lei n. 9.873/1999) . 
No caso concreto, tendo como parâmetro a tese firmada pelo STF, no RE 636.886, no sentido de que ambas as pretensões do TCU (sancionatória e ressarcitória) sujeitam-se ao prazo prescricional de 5 anos previsto na Lei 9.873/1999, considerando-se, ainda, o sistema prescricional delineado na citada lei, inclusive as causas de suspensão e de interrupção da prescrição, verifica-se que as múltiplas irregularidades levantadas no relatório de fiscalização da Controladoria Geral da União - CGU (peça 75) , além do Parecer Técnico n° 08/2018 (peça 84) e Parecer Financeiro n° 19/2018 (peça 86) do Ministério do Esporte, que foram alvo de citação, reportam a atos praticados desde 2009, sendo que adotou-se a data de 30/9/2009 para a maioria dos débitos, que é a data de repasse dos recursos. Tal data, a princípio, deveria ser assumida como a data inicial das ocorrências, e de contagem do prazo de prescrição.
Ocorre que os fatos levantados pela CGU, que deram respaldo ao Parecer Técnico n° 08/2018 (peça 84) e ao Parecer Financeiro n° 19/2018 (peça 86) do Ministério do Esporte, foram publicados em seu relatório de fiscalização (peça 75) em 2012 (data do relatório em 31/8/2012) , sendo que, a partir desta época, em 2012, 2013, 2016 e 2018, foram adotadas diversas ações com vistas à notificação dos responsáveis, considerando a falta de prestação de contas e com vistas à regularização, conforme peças 88-108.
De fato, o próprio relatório do Controle interno em 2012 interrompeu o prazo prescricional, como regrado no quadro acima. Em que pese o exposto, as notificações, notas técnicas e pareceres do tomador de contas, também emitidos entre 2012 e 2018, continuaram interrompendo o prazo prescricional, constatando-se que o relatório do tomador de contas emitido em 2019 (peça 132) , também interrompeu o prazo de prescrição. O próprio pronunciamento desta Unidade Técnica, na autorização para citação em 19/10/2021 (peça 144) , se observado, mais uma vez, interrompeu o prazo prescricional.
Assim, analisando-se a data de ocorrência da maioria dos atos em 2009, em situação que seria a mais benéfica aos responsáveis, para efeito de prescrição, bem como os eventos processuais que se sucederam, os quais teriam o condão de interromper o curso do prazo prescricional, de acordo com o art. 2º da Lei 9.873/1999, observa-se que não teria transcorrido o prazo de 5 (cinco) anos entre cada evento processual interruptivo. Portanto, ainda que se tenha em conta o entendimento sufragado pelo STF, no julgamento do RE 636.886, não teria ocorrido a prescrição da pretensão sancionatória e ressarcitória a cargo do TCU.
No caso, considerando que o TCU ainda não se pronunciou sobre os efeitos do julgamento de mérito da referida decisão do STF em relação às pretensões de ressarcimento ao erário veiculadas por meio dos processos de tomada de contas especiais, por cautela, deve-se adotar a orientação da Corte de Contas, mesmo reconhecida a repercussão geral do julgamento do RE 636.886, no sentido de que a matéria ali tratada alcançaria tão somente a fase judicial de cobrança do título extrajudicial, não atingindo os processos de controle externo, mantendo-se a interpretação adotada pela Corte Suprema, em 2008, no Mandado de Segurança - MS 26.210, oportunidade em que foi fixada tese da imprescritibilidade das ações de ressarcimento ao erário:
A suspensão pelo STF das demandas nas quais esteja em questão a prescritibilidade da pretensão de ressarcimento ao erário com base em decisão de tribunal de contas (RE 636.886/STF) alcança tão somente a fase judicial de cobrança do título extrajudicial, não atingindo os processos de controle externo em trâmite. Até julgamento definitivo em contrário pelo STF, permanece o entendimento do TCU acerca da imprescritibilidade das pretensões de ressarcimento decorrentes de tomadas de contas especiais (Acórdão 1267/2019-TCU-Plenário, Relator: Min. AROLDO CEDRAZ) .
A suspensão pelo STF das demandas nas quais esteja em questão a prescritibilidade¿da pretensão de ressarcimento ao erário com base em decisão de tribunal de contas (RE 636.886/STF) alcança tão somente a fase judicial de cobrança do título extrajudicial, não atingindo os processos de controle externo em trâmite. Até julgamento definitivo em contrário pelo STF, permanecem imprescritíveis as pretensões de ressarcimento decorrentes de tomadas de contas especiais (Acórdão 7930/2018-TCU-Segunda Câmara, Relatora: Min. ANA ARRAES) .
Por outro lado, especificamente no que tange à prescrição da pretensão punitiva (sanções como multas e não débitos) , verifica-se que o Acórdão 1441/2016-TCU-Plenário, Relator Ministro Benjamin Zymler, que uniformizou a jurisprudência sobre essa questão, subordinou tal prescrição ao prazo geral indicado no art. 205, do Código Civil, que é de dez anos, contado da data de ocorrência da irregularidade sancionada, nos termos do art. 189, do Código Civil, sendo este prazo interrompido pelo ato que ordenar a citação, a audiência ou a oitiva do responsável.
No caso em exame, entende-se que a perspectiva de aplicação de penalidade punitiva aos responsáveis não foi alcançada pela prescrição, uma vez que as irregularidades sancionadas foram conhecidas por ocasião da prestação de contas (29/1/2012) , que era o prazo para os responsáveis comprovarem os gastos, e o ato de ordenação da citação pelo Tribunal ocorreu em 9/10/2021, em prazo inferior a dez anos (peça 144) .
Concluindo, portanto, diferentemente do entendimento esposado pelos responsáveis, não se configurou a prescrição em relação aos débitos (ressarcimento dos danos ao erário) , nem a prescrição da pretensão punitiva (hipótese de aplicação de multa) .
Quanto às alegações suscitadas pela defesa, dando conta da produção e entrega de jogos em escolas ou diretamente para o Ministério do Esporte, conforme documentos acostados à peça 151, p. 20-185, verificou-se, de fato, a distribuição dos jogos, consoante recibos e declarações, no entanto, é necessária a devida cautela, uma vez que vários outros convênios foram celebrados pela mencionada Associação com o mesmo objeto (jogos de xadrez) em anos subsequentes, não havendo uma delimitação clara dos jogos produzidos em cada um deles, estando intercalados nos autos recibos de jogos de damas, além do que o quantitativo produzido, segundo alegado, foi diferente.
Observe-se que os responsáveis não apresentaram defesa quanto à maioria das ocorrências registradas em suas citações, conforme apontou a instrução anterior, que se baseou no documento 75 (Relatório de Ação de Controle - Fiscalização n° 201118728 da CGU) , no documento 84 (Parecer Técnico n° 08/2018 do Ministério do Esporte) e no documento 86 (Parecer Financeiro n° 19/2018 do Ministério do Esporte) . No caso, mencionou-se que a não apresentação de documentos hábeis que comprovassem a execução física e financeira dos itens previstos no plano de trabalho resultaria na presunção de dano ao erário.
Conforme descrito nas citações, apesar de haver recibos apresentados pela entidade relativos aos kits produzidos e enviados, até mesmo no SICONV, de acordo com o que foi constatado pela CGU e considerando, também, a concomitância da execução de mais outros dois convênios (convênio 748403/2010 e convênio 755726/2011) , não há garantia de que todos os kits produzidos no período sejam relativos apenas ao convênio n° 704516/2009, não sendo possível, a priori, demonstrar o cumprimento da meta pactuada, isto é, a produção total de 80.000 (oitenta mil) kits, posto que, 'A quantidade total dos jogos de xadrez, constante nos ofícios que foram apresentados (...) , foi de apenas 122.422 para os três convênios coexistentes à época, considerando ainda o estoque existente em 29/11/2011.'
Ressalte-se que a fiscalização realizada pela Controladoria-Geral da União - CGU constatou o não atingimento das metas pactuadas, conforme o plano de trabalho, reportando detalhadamente a ocorrência de fraude e simulações nos processos licitatórios realizados com recursos no âmbito do convênio; a utilização de notas fiscais inidôneas para realização de pagamentos no montante de R$ 125.180,00, e o superfaturamento na aquisição de bens com prejuízo de R$ 106.601,00, entre outras inconsistências relacionadas nas etapas de execução, como a aquisição de matéria-prima e equipamentos, por exemplo, situações descritas na instrução anterior e no bojo desta instrução, que não foram combatidas pela entidade convenente e seu Presidente.
Portanto, em relação às irregularidades apuradas de 1 a 8, verifica-se que os elementos trazidos pela defesa não se mostram suficientes a desfazer os débitos, de modo a comprovar a boa e regular aplicação dos recursos. Deve-se, apenas, fazer a adequação dos débitos, para evitar a dupla oneração no valor atualizado da dívida, retirando-se a irregularidade 9, relacionada à totalidade do valor repassado. Assim, conclui-se que as alegações apresentadas somente merecem acolhida parcial em relação à comprovação da execução física, não se mostrando aptas e suficientes para afastar todas as demais irregularidades inseridas nas citações, devendo as contas serem julgadas irregulares, com exigência dos respectivos débitos e aplicação de multa.
Prescrição da Pretensão Punitiva
Vale reprisar que a pretensão punitiva no âmbito do TCU, conforme se lê no Acórdão 1441/2016-TCU-Plenário, Relator: Benjamin Zymler, que uniformizou a jurisprudência acerca dessa questão, subordina-se ao prazo geral de prescrição indicado no art. 205 do Código Civil, que é de dez anos, contado da data de ocorrência da irregularidade sancionada, nos termos do art. 189 do Código Civil, sendo este prazo interrompido pelo ato que ordenar a citação, a audiência ou a oitiva dos responsáveis arrolados.
No caso em exame, não ocorreu a prescrição, uma vez que as irregularidades sancionadas foram observadas a partir da data de prestação de contas (29/1/2012) , e o ato de ordenação da citação pelo Tribunal ocorreu em 19/10/2021, em prazo inferior a dez anos (peça 144) .
CONCLUSÃO
No exame técnico, verificou-se que as alegações de defesa oferecidas pela entidade e seu representante não merecem acolhimento em relação às ocorrências de 1 a 8, uma vez que não se mostraram suficientes para afastar as ocorrências registradas, não havendo razoável certeza da produção dos 80.000 jogos de xadrez com recursos do convênio, considerando a existência de outros convênios similares, tal como reportado na irregularidade 9.
No caso, como reportado pela Controladoria Geral da União no relatório de fiscalização (peça 75) , persistem as irregularidades 1 a 8 relativas à não comprovação de aquisições nas etapas do convênio, fraudes em licitações, inidoneidade de documentos, não aplicação financeira, e superfaturamento, as quais não foram combatidas, não sendo possível demonstrar a boa e regular aplicação dos recursos.
Nos autos, ainda, constatou-se a inexistência de elementos que permitam reconhecer a boa-fé dos responsáveis. Desse modo, sugere-se que as contas sejam julgadas irregulares, nos termos do art.16, Inciso III, 'c' da Lei 8.443/92 e art. 202, § 6º, do Regimento Interno do TCU, com a imputação dos débitos provenientes das irregularidades 1 a 8, atualizados monetariamente e acrescidos de juros de mora, nos termos do art. 202, §1º do Regimento Interno do TCU, descontando-se o valor recolhido, com a aplicação da multa prevista no art. 57 da Lei 8.443/1992.
PROPOSTA DE ENCAMINHAMENTO
Diante do exposto, submetem-se os autos à consideração superior, propondo:
 acolher parcialmente as alegações de defesa, em relação à não comprovação da execução física e /ou financeira do objeto, de modo a não se exigir mais a totalidade dos recursos;
 rejeitar as demais alegações de defesa, mantendo-se os débitos em relação às irregularidades 1 a 8, conforme descrito na instrução preliminar e respectivas citações;
 julgar irregulares, nos termos dos arts. 1º, inciso I, 16, inciso III, alínea 'c', da Lei 8.443/1992, c/c os arts. 19 e 23, inciso III, da mesma Lei, as contas dos responsáveis Alírio Dantas de Azevedo Filho (CPF: XXX.961.345-XX) e Associação Cultural Jacuipense (CNPJ: 13.227.020/0001-41) , condenando-os solidariamente ao pagamento da importância a seguir especificada, atualizada monetariamente e acrescida dos juros de mora, calculados a partir da data discriminada até a data da efetiva quitação do débito, fixando-lhes o prazo de quinze dias, para que comprovem, perante o Tribunal, o recolhimento da referida quantia aos cofres do Tesouro Nacional, nos termos do art. 23, inciso III, alínea 'a', da citada lei, c/c o art. 214, inciso III, alínea 'a', do Regimento Interno do TCU;
Débitos relacionados aos responsáveis Alírio Dantas de Azevedo Filho (CPF: XXX.961.345-XX) e Associação Cultural Jacuipense (CNPJ: 13.227.020/0001-41) :
	Data de ocorrência
	Valor histórico (R$) 

	30/9/2009
	306.442,47

	30/9/2009
	301.400,00

	30/9/2009
	165.045,00

	30/9/2009
	39.260,00

	30/9/2009
	41.000,00

	30/9/2009
	84.000,00

	30/9/2009
	84.216,00

	30/11/2011
	42.441,53

	27/1/2012
	155.318,78 (*) 

 (*) ressarcimento efetuado
 aplicar individualmente aos responsáveis Alírio Dantas de Azevedo Filho (CPF: XXX.961.345-XX) e Associação Cultural Jacuipense (CNPJ: 13.227.020/0001-41) a multa prevista no art. 57 da Lei 8.443/1992 c/c o art. 267 do Regimento Interno do TCU, fixando-lhes o prazo de quinze dias, a contar da notificação, para que comprovem, perante o Tribunal (art. 214, III, alínea 'a', do Regimento Interno do TCU) , o recolhimento da dívida aos cofres do Tesouro Nacional, atualizada monetariamente desde a data do acórdão proferido por este Tribunal até a do efetivo recolhimento, se pagas após o vencimento, na forma da legislação em vigor;
 autorizar, desde logo, a cobrança judicial das dívidas, caso não atendidas as notificações, na forma do disposto no art. 28, inciso II, da Lei 8.443/1992;
 autorizar também, desde logo, se requerido, com fundamento no art. 28, inciso I, da Lei 8.443, de 1992, c/c o art. 217, §§ 1º e 2º do Regimento Interno do TCU, o parcelamento das dívidas em até 36 parcelas, incidindo, sobre cada parcela, corrigida monetariamente, os correspondentes acréscimos legais, fixando-lhes o prazo de quinze dias, a contar do recebimento da notificação, para comprovar, perante o Tribunal, o recolhimento da primeira parcela, e de trinta dias, a contar da parcela anterior, para comprovar os recolhimentos das demais parcelas, devendo incidir, sobre cada valor mensal, atualizado monetariamente, os juros de mora devidos, no caso do débito, na forma prevista na legislação em vigor, alertando os responsáveis de que a falta de comprovação do recolhimento de qualquer parcela importará o vencimento antecipado do saldo devedor, nos termos do § 2º do art. 217 do Regimento Interno deste Tribunal;
 enviar cópia do Acórdão a ser prolatado, bem como do Relatório e do Voto que o fundamentarem à Procuradoria da República no Estado da Bahia, nos termos do § 3º do art. 16 da Lei 8.443/1992, c/c o § 7º do art. 209 do Regimento Interno do TCU, para adoção das medidas cabíveis, informando-lhe que a presente deliberação, acompanhada do Relatório e do Voto que a fundamenta, está disponível para a consulta no endereço www.tcu.gov.br/acordaos, além de esclarecer que, caso requerido, o TCU poderá fornecer sem custos as correspondentes cópias, de forma impressa;
 enviar cópia do Acórdão que vier a ser proferido ao Ministério do Esporte e aos responsáveis arrolados no processo, para ciência, informando que a presente deliberação, acompanhada do Relatório e do Voto que a fundamenta, está disponível para a consulta no endereço www.tcu.gov.br/acordaos, além de esclarecer que, caso requerido, o TCU poderá fornecer sem custos as correspondentes cópias, de forma impressa."
É o relatório.

não há.

Procurador Sergio Ricardo Costa Caribé

TOMADA DE CONTAS ESPECIAL. CONVÊNIO. AUSÊNCIA DE COMPROVAÇÃO DA CORRETA APLICAÇÃO DOS RECURSOS REPASSADOS. IMPROCEDÊNCIA DAS ALEGAÇÕES DE DEFESA. IRREGULARIDADE DAS CONTAS, DÉBITO E MULTA.

TOMADA DE CONTAS ESPECIAL (TCE)

Secretaria de Controle Externo de Tomada de Contas Especial (SecexTCE)

A Secretaria Especial do Esporte do Ministério da Cidadania instaurou esta tomada de contas especial contra a Associação Cultural Jacuipense - ACJ e seu ex-presidente Alírio Dantas de Azevedo Filho em razão da ausência de comprovação da correta aplicação dos recursos do Convênio 704516/2009, por meio do qual foram repassados R$ 1.752.527,90 para confecção de 80.000 kits para jogos de xadrez.
2.	Os responsáveis foram citados em função da não comprovação da execução física e financeira do objeto e pela ausência de aplicação dos recursos repassados no mercado financeiro.
3.	Devidamente notificado, o Sr. Alírio Filho não compareceu aos autos para apresentar sua defesa, apesar de o ofício de citação ter sido regularmente recebido em seu endereço segundo os dados da Receita Federal (peça 152) , devendo o responsável, portanto, ser considerado revel.
4.	A ACJ, por outro lado, apresentou suas alegações de defesa (peça 151) , subscritas pelo seu presidente, Sr. Alírio Filho.
5.	A Secretaria de Controle Externo de Tomada de Contas Especial - SecexTCE opinou, em pareceres uniformes e com apoio do Ministério Público junto ao TCU- MPTCU, pela rejeição daquela manifestação e pela irregularidade destas contas especiais, com imputação de débito solidário e multas proporcionais individuais.
6.	Endosso tais pronunciamentos, que incluo entre minhas razões de decidir.
7.	Antes de iniciar o exame das respostas às citações, destaco haverem sido celebrados pela ACJ ao menos cinco outros convênios com objetos similares, dos quais três destinados à produção de jogos de xadrez e dois voltados à confecção de jogos de damas.
6.	Em síntese, a ACJ alegou (i) que a prestação de contas teria sido apresentada em 17/7/2014, " (...) estando a citação prescrita ou decadente"; (ii) que foram entregues 97.260 jogos, inexistindo, assim, valores a serem restituídos; (iii) que já teria devolvido R$ 155.318,78; e (iv) que o concedente interrompera o programa "Pintando a Cidadania". 
7.	Como demonstraram a SecexTCE e o MPTCU, tais argumentos não podem ser aceitos, posto que:
	a) a jurisprudência recente desta Casa tem entendido que, não obstante a decisão do Supremo Tribunal Federal no Recurso Extraordinário 636.886, permanece válido o entendimento fixado por aquela Corte Suprema no Mandado de Segurança 26.210, que aponta para a imprescritibilidade da pretensão de ressarcimento ao erário, além de não haver ocorrido prescrição da pretensão punitiva, quer sob a égide da Lei 9.873/1999, quer sob a luz do Acórdão 1441/2016-TCU-Plenário;
	b) os documentos apresentados são insuficientes para comprovar a produção e a distribuição dos kits de xadrez, dadas a existência de convênios com objetos similares, sem delimitação clara da quantidade de jogos confeccionados em cada um deles, e a discrepância entre o alegado número de jogos produzidos e o quantitativo pactuado no ajuste em foco;
	c) não houve apresentação de elementos que comprovassem as despesas supostamente realizadas com insumos;
	d) a ausência de comprovação da correta aplicação dos recursos repassados acarreta presunção de sua utilização irregular, bem como obrigação de seu ressarcimento, que independe da eventual existência de boa-fé dos responsáveis; e
	e) a alegada interrupção do programa por suposta culpa do concedente não descaracteriza as irregularidades apontadas.
	Diante do exposto, acolho os pareceres, com o ajuste acerca da revelia do Sr. Alírio Filho, e voto pela adoção da minuta de acórdão que submeto a este Colegiado.
TCU, Sala das Sessões, em 30 de agosto de 2022.
JORGE OLIVEIRA 
Relator